臺灣屏東地方法院民事判決　　　　　　　93年度簡上字第54號
上　訴　人　丁○○
　　　　　　己○○○
　　　　　　辛○○
　　　　　　壬○○
　　　　　　　　　　　號
　　　　　　庚○○
　　　　　　　　　　　之16號
　　　　　　卯○○○
　　　　　　戊○○
　　　　　　甲○○○
　　　　　　巳○○
　　　　　　寅○○
上九人共同
訴訟代理人　子○○
上　訴　人　癸○○（即陳萬象之承受訴訟人）
　　　　　　丑○○（即陳萬象之承受訴訟人）
　　　　　　丙○○（即陳萬象之承受訴訟人）
被　上訴人　乙○○
訴訟代理人　辰○○
上列當事人間請求分割共有物事件，上訴人對於中華民國93年8
月10日本院93年度潮簡字第197號第1審判決提起上訴，本院於民
國94年3月9日言詞辯論終結，判決如下：
    主      文
原判決除第一項及此部分裁判費用外廢棄。
上訴人癸○○、丑○○及丙○○應就被繼承人陳萬象所有坐落屏
東縣崁頂鄉○○段六九六地號、地目建、面積九二一‧二二平方
公尺土地所有權應有部分十二分之一辦理繼承登記。
上訴人己○○○、辛○○、壬○○、庚○○、卯○○○、戊○○
及甲○○○應就被繼承人陳德謀所有坐落屏東縣崁頂鄉○○段六
九六地號、地目建、面積九二一‧二二平方公尺土地所有權應有
部分十二分之一辦理繼承登記。
兩造共有前項土地，依附圖一所示之方法分割，其中：編號(1)部
分面積一七四平方公尺及編號(9)部分面積六六‧七九平方公尺由
被上訴人取得；編號(4)部分面積九九‧七九平方公尺由上訴人丁○○取得；編號(5)部分面積一一０‧三三平方公尺由上訴人巳○○取得；編號(6)部分面積一一四‧三七平方公尺由上訴人寅○○
取得；編號(7)部分面積七六‧七七平方公尺由上訴人癸○○、丑
○○及丙○○三人公同共有取得；編號(2)、(3)及(7)Ａ及編號(8)部
分面積共二七九‧一七平方公尺，由上訴人己○○○、辛○○、
壬○○、庚○○、卯○○○、戊○○及甲○○○七人共同取得，
按上訴人辛○○應有部分七分之五、上訴人己○○○、辛○○、
壬○○、庚○○、卯○○○、戊○○及甲○○○七人公同共有應
有部分七分之二之比例，保持共有。
被上訴人應給付上訴人丁○○新臺幣參萬捌仟肆佰元、給付上訴
人巳○○新臺幣壹萬貳仟零伍拾元、給付上訴人寅○○新臺幣壹
千玖佰伍拾元。
上訴人己○○○、辛○○、壬○○、庚○○、卯○○○、戊○○
及甲○○○應共同給付上訴人丁○○新臺幣參萬捌仟肆佰元、給
付上訴人巳○○新臺幣壹萬貳仟零伍拾元、給付上訴人寅○○新
臺幣壹千玖佰伍拾元。
其餘上訴駁回。
第一審訴訟費用由上訴人辛○○負擔二十四分之五、上訴人己○○○、辛○○、壬○○、庚○○、卯○○○、戊○○及甲○○○
共同負擔十二分之一、上訴人丁○○、巳○○、寅○○各負擔八
分之一、上訴人癸○○、丑○○及丙○○共同負擔十二分之一，
餘由被上訴人負擔；第二審訴訟費用由上訴人丁○○負擔。
    事實及理由
一、上訴人癸○○、丑○○及丙○○經合法通知未於言詞辯論期
    日到場，核無民事訴訟法第386條所列各款情形，爰依聲請
    由被上訴人一造辯論而為判決。
二、本件請求分割共有物之訴，其訴訟標的對於共同訴訟人全體
    必須合一確定，是上訴人丁○○提起上訴，依民事訴訟法第
    56條第1項第1款規定，其效力及於未提起上訴之共同訴訟人
    己○○○、辛○○、庚○○、卯○○○、戊○○、甲○○○
    、巳○○、寅○○及陳萬象，爰併列其等為上訴人。又上訴
    人陳萬象於訴訟中即民國93年9月22日死亡有
    可稽，經本院依職權裁定命其繼承人癸○○、丑○○及丙○○承受訴訟在案，合先敘明。
三、因上訴人陳萬象於訴訟中死亡，被上訴人因情事變更，而於
    本院聲明追加其繼承人即承受訴訟人癸○○、丑○○及丙○○應就被繼承人陳萬象所有之系爭土地所有權應有部分12分
　  之1辦理繼承登記，核與民事訴訟法第255條第1項第4款及第
    446條第1項規定相符，應予允許。
四、被上訴人乙○○起訴主張：
  (一)坐落屏東縣崁頂鄉○○段696地號、地目建、面積921.22平
    方公尺土地，為被上訴人與辛○○、巳○○、寅○○、陳萬
    象、丁○○及陳德謀所共有，被上訴人應有部分為4分之1、
    辛○○應有部分24分之5、巳○○、寅○○及丁○○應有部
    分各8分之1、陳萬象應有部分12分之1、陳德謀應有部分12
    分之1。
  (二)因共有人陳德謀早於日據時期昭和15年（即民國29年）2月
    7日死亡，而死亡時尚未結婚，並無子嗣，其父母亦均已死
    亡，本人又非戶主，依繼承登記法令補充規定第1條、第2條
    及第12條第1項第3款規定，其所有權應有部分12分之1，應
    由當時之戶主陳先福繼承，惟陳先福已於61年1月4日死亡，
    其財產依法應由其配偶及子女即上訴人己○○○、辛○○、
    壬○○、庚○○、卯○○○、戊○○及甲○○○繼承。
  (三)系爭土地為建地，並無因其使用目的而有不能分割之情形，
    且兩造間亦未以契約訂有不分割之期限，惟兩造就其分割方
    法迄未能達成協議，爰依民法第759條、第823條第1項之規
    定，請求裁判依如附圖1方式分割。並於原審聲明：
    (一)上訴人己○○○、辛○○、壬○○、庚○○、卯○○○、
    戊○○及甲○○○應就陳德謀所有之系爭土地所有權應有部
    分12分之1辦理繼承登記；(二)兩造共有系爭土地准予分割。
  (四)另因陳萬象業於訴訟中死亡，被上訴人並於本院追加請求上
    訴人癸○○、丑○○及丙○○應就其被繼承人陳萬象所有之
    系爭土地所有權應有部分12分之1辦理繼承登記，並聲明除
    附圖1編號(7)部分土地應由上訴人癸○○、丑○○及丙○○
    公同共有外，餘如原審主文所示分割方法，並駁回對造之上
    訴。
五、上訴人丁○○則以：原審所採如附圖1之分割方式，將使伊
    取得之土地面寬僅約4.8公尺，雖可放置農機，然出入則有
    因難，且將來伊如欲興建房屋則臨路之面寬容有不足；另附
    圖1所示編號(2)、(3)之土地，係分配予同一共有人取得保持
    共有，非由不同人使用，故計算其面寬時應將編號編號(2)、
    (3)土地視為一體觀察，原審逕認如採附圖2之方式，則該案
    所示編號(3)之土地因面寬僅3.6公尺，不利於建築房屋，而
    不宜採為分割方法，顯屬有誤，況上訴人辛○○於附圖1所
    示編號(3)土地之使用範圍已超過各共有人原先約定之分管範
    圍；再者，原審所定之價金補償額度亦過低，而請求應以附
    圖2作為分割方式等語置辯，並求為廢棄原審判決及駁回對
    造請求之判決。
六、上訴人辛○○、己○○○、壬○○、庚○○、卯○○○、戊○○、甲○○○（下稱辛○○等7人）、巳○○及寅○○則
    以：同意依原審判決所示方法分割。又依兩造就系爭土地應
    有部分比例計算，上訴人丁○○依原審判決所示方法分割後
    就其取得土地之臨路面寬應屬適當，且已可建屋使用，其主
    張依原審分割方式取得之土地面寬不足云云，應不足採，而
    上訴人辛○○於附圖1所示編號(3)搭建鋼架鐵皮棚亦無逾越
    原先分管範圍之情事等語。其餘上訴人癸○○、丑○○及丙○○則未於言詞辯論期日到場，亦未提出書狀作何聲明陳述
    。
七、本件原審對於被上訴人之請求，判決：(一)辛○○等7人應就
    被繼承人陳德謀所有，坐落屏東縣崁頂鄉○○段696號建面
    積921.22平方公尺土地所有權應有部分12分之1辦理繼承登
    記。(二)兩造共有前項土地，依附圖1所示之方法分割，其中
    ：編號(1)部分面積174平方公尺及編號(9)部分面積66.79平方
    公尺由被上訴人取得；編號(4)部分面積99.79平方公尺由上
    訴人丁○○取得；編號(5)部分面積110.33平方公尺由上訴人
    巳○○取得；編號(6)部分面積114.37平方公尺由上訴人寅○○取得；編號(7)部分面積76.77平方公尺由上訴人陳萬象取
    得；編號(2)、(3)、(7)Ａ及編號(8)部分面積共279.17平方公尺
    ，由上訴人辛○○等7人共同取得，按上訴人辛○○應有部
    分7分之5、上訴人辛○○等7人公同共有應有部分7分之2之
    比例，保持共有。(三)被上訴人應給付上訴人丁○○38,400元
    、給付上訴人巳○○12,050元、給付上訴人寅○○1,950元
    。(四)上訴人辛○○等7人應共同給付上訴人丁○○38,400元
    、給付巳○○12,050元、給付上訴人寅○○1,950元。(五)訴
    訟費用由兩造按其等應有部分之比例負擔。
八、被上訴人起訴及於本院主張之前揭事實，業據其提出土地登
    記簿謄本、地籍謄本、繼承系統表及現場照片為證，又系爭
    土地為鄉村區乙種建築用地，兩造間就系爭土地並無不分割
    之約定，復無法達成分割協議等情，為兩造所不爭，並有土
    地登記謄本附卷可稽，堪信為真實，是被上訴人訴請上訴人
    辛○○等7人應就其被繼承人陳德謀所有權應有部分12分之1
    辦理繼承登記；上訴人癸○○、丑○○及丙○○應就其被繼
    承人陳萬象所有之系爭土地所有權應有部分12分之1辦理繼
    承登記；及請求法院分割系爭土地，自無不合，應予准許。
九、經查，系爭土地南側為寬度6公尺之村落道路，西側為寬度
    3公尺之巷道，系爭土地除附圖1編號(8)、(9)所示部分現為空
    地外，其餘部分已由各共有人分別占用或建築房屋，其中編
    號(1)部分由被上訴人占用，建有2層樓房、編號(2)部分由上
    訴人辛○○等人占用，建有3層樓房、編號(3)部分由被告辛○○等人占用，建有鋼架鐵皮棚、編號(4)部分由上訴人丁○○占用，放置大型農耕機具、編號(5)部分由上訴人巳○○占
    用，建有2層樓房、編號(6)部分由上訴人寅○○占用，建有
    2層樓房、編號(7)及(7)Ａ部分則由被繼承人陳萬象占用，建
    有平頂平房等情，業經原審至現場勘驗明確，並囑託屏東縣
    東港地政事務所派員測量，有勘驗筆錄及土地複丈成果圖附
    卷可稽，復有兩造所提出之現場照片可參，並為兩造所不爭
    執，堪信為真實。
十、本件兩造有爭執者為：(一)上訴人丁○○依原審判決分割方法
    所取得如附圖1編號(4)土地之臨路面寬是否過窄？(二)原審判
    決分割方法所定之價金補償標準是否適當？茲分述如下：
  (一)按請求共有物之分割，應由法院依民法第824條命為適當之
    分配，不受當事人主張之拘束。分割之方法，不能協議決定
    者，法院得因任何共有人之聲請，命為以原物分配於各共有
    人或變賣共有物，以價金分配於各共有人，民法第824條第2
    項定有明文。又法院為裁判分割時，應顧及公平、當事人之
    聲明、應有部分之比例與實際是否相當、共有物之客觀情狀
    、性質、價格與經濟價值、共有利益、各共有人之主觀因素
    及使用現狀、利害關係等因素為綜合判斷。
  (二)兩造對於原審依上開各共有人分別占用及建築房屋之使用現
    況位置為分割並不爭執，兩造除上訴人丁○○外，均同意原
    審判決之分割方案，僅上訴人丁○○請求以附圖2作為分割
    方案，亦即按其應有部分比例作全額分配等語。經查：
  1.如依上訴人丁○○於原審所提出如附圖2所示之分割方案分
    割，將造成丁○○取得之土地面積及臨路面寬增加，臨路面
    寬達約5.6公尺，造成相鄰編號(3)土地臨路面寬僅剩3.6公尺
    左右，而不利於將來建築房屋；上訴人丁○○雖指稱附圖1
    編號(2)、(3)土地實際上係均分歸上訴人辛○○等7人保持共
    有，其取得之編號(2)、(3)土地之臨路面寬自應合併計算，不
    宜單獨就編號(3)土地觀察云云。惟依原審及上訴人丁○○所
    提分割方案，系爭土地南側臨寬度6公尺之洲子路土地均係
    分別由被上訴人、上訴人辛○○7人及上訴人丁○○取得，
    而整體臨路面寬約24公尺，而其等就系爭土地之應有部分分
    別為被上訴人24分之6、辛○○等7人共24分之7、丁○○24
    分之3，如依上訴人丁○○所主張如附圖2之分割方式，則將
    造成上訴人丁○○可依應有部分比例全額分得土地，且全部
    土地均臨寬度6公尺之洲子路，而臨路面寬亦增加為5.6公尺
    左右；反之，上訴人辛○○等7人之應有部分為上訴人之2倍
    有餘，其臨路面寬縱依上訴人丁○○所述將編號(2)、(3)部分
    合計，亦僅約9公尺左右，顯然造成上訴人丁○○所分配土
    地面臨道路面積比例與其應有部分比例顯不相當，而有失公
    平。
  2.再者，除上訴人丁○○外，其餘共有人就其分得土地之位置
    及價值而言，確已均有所損失及讓步，業據原審詳為論述，
    茲引用外，反觀上訴人丁○○依原審判決所採附圖1之分割
    方式，雖無法按其應有部分比例全額分配，然其可分得之編
    號(4)土地已全部臨6公尺道路，經濟價值已較臨西側臨3公尺
    巷道部分土地為高，又臨路面寬約4.8公尺，放置大型農機
    並無問題，有現場照片附卷可稽，且日後若欲建築，亦無寬
    度不足之問題，亦符合其表示分得土地至少須16尺（4.8 公
    尺）之陳述，如再依上訴人丁○○提出之如附圖2方案分配
    ，則顯然獨厚上訴人丁○○而犧牲其餘共有人分得土地之經
    濟利益，而不符合當事人之利益，應不可採。
  3.上訴人丁○○雖另主張其向訴外人陳罔好買受系爭土地應有
    部分8分之1時，各共有人即預留如附圖2編號土地位置由陳
    罔好管理使用，惟上訴人辛○○等人搭建鋼架鐵皮棚時越界
    使用云云，惟為上訴人辛○○等7人所否認，其亦未能舉證
    以實其說；又縱認有上開兩造分管位置及範圍之約定，然按
    共有物之分割仍應審酌前開揭示之各項因素綜合判斷，而非
    逕依兩造分管契約內容而定，是上訴人丁○○上開主張，亦
    不足採。
  (三)而如附圖1所示之分割方法，則係合理分配兩造分得土地面
    臨道路面積之比例，並考量到兩造分得土地位置、經濟價值
    及當事人利益之平衡分配，是依此分割方案分割，顯較符合
    兩造之利益，並兼顧系爭土地之經濟效用，應較為允當。
  (四)又依附圖1所示分割方法，則上訴人丁○○按其應有部分比
    例少分得之15.36平方公尺、上訴人巳○○按其應有部分比
    例少分得之4.82平方公尺及上訴人蔡國雄按其應有部分比例
    少分得之0.78平方公尺，應由多分得土地之被上訴人及上訴
    人辛○○等7人，依民法第824條第3項規定予以價金補償。
    本院審酌系爭土地目前土地公告現值為每平方公尺1,500元
    ，而政府徵收土地多依公告現值加4成計算之標準、另再參
    酌系爭土地之坐落位置、交通情況、各共有人分得土地位置
    及可能產生之價值差異及上訴人丁○○前以800,00 0元取得
    其土地應有部分，即核算每平方公尺約為6,947元，等情，
    認原審以每平方公尺5,000元為計算補償標準，並據此而命
    被上訴人及上訴人辛○○等7人各補償上訴人丁○○38,400
    元、各補償上訴人巳○○12,050元，及各補償上訴人寅○○
    1,950元，尚屬適當合理。上訴人丁○○雖主張應以其取得
    其土地應有部分之價格，即核算每平方公尺約為6,947元為
    補償標準，原審判決命補償之價額過低云云，惟查兩造取得
    系爭土地應有部分之成本，因兩造取得土地時市價之不同而
    有不同，乃當然之事，於茲為分割系爭土地時，並不因此而
    增減其應有部分。故上訴人丁○○主張前開土地之價金補償
    標準，應比照其於取得系爭土地之應有部分時之價格云云，
    核屬無據，不足採信。
十一、綜合上述，被上訴人於本院追加請求上訴人癸○○、丑○○
    及丙○○應就其被繼承人陳萬象就系爭土地所有權應有部分
    12分之1辦理繼承登記，為有理由應予准許。又本院斟酌兩
    造使用土地現狀，系爭土地之經濟效用，兼顧兩造之利益，
    認以如附圖1所示之分割方法較為允當，並能維持兩造間之
    公平及經濟利益，爰採為分割方法。上訴意旨指摘原判決所
    採之分割方法及價金補償金額不當，本屬無據，惟因被繼承
    人陳萬象已於訴訟中死亡，其就系爭土地之應有部分依法由
    其繼承人即上訴人癸○○、丑○○及丙○○繼承取得，因此
    一情事變更，則原審就系爭土地判命如原審判決所示分割方
    法為分割，即仍有欠允洽，上訴論旨指稱原判決分割方法不
    當，求予廢棄改判，為有理由，爰由本院予以廢棄，並改判
    如主文所示。另原判決第一項判命被上訴人辛○○等7人應
    就其被繼承人陳德謀所有之系爭土地所有權應有部分十二分
    之一辦理繼承登記部分，核無違誤，上訴意旨就此部分併指
    摘原判決不當，求予以廢棄，非有理由，應予駁回。
十二、本件事證已臻明確，兩造其餘攻擊防禦方法，經核均與本件
    判決結果不生影響，爰不一一論述，併此敘明。
十三、據上論結：本件上訴一部為有理由，一部為無理由，依民事
    訴訟法第436條之1第3項、第449條、第450條、第79條、第
    80 條之1、第85條第1項但書，判決如主文。
中　　華　　民　　國　　94　　年　　3 　　月　　23　　日
                  民事第一庭    審判長法　官　羅心芳
                                      法　官  翁世容
                                      法　官  林雅莉
右正本證明與原本無異。
本判決不得上訴。
                                      書記官　黃佳惠
中　　華　　民　　國　　94　　年　　3 　　月　　23　　日
